臺灣臺中地方法院民事判決
111年度訴字第1432號
原      告  中國信託商業銀行股份有限公司




法定代理人  利明献  
訴訟代理人  周侑增  

被      告  陳安定  
            柯茂森  

上列當事人間確認抵押權不存在事件，本院於民國111年6月21日
言詞辯論終結，判決如下：
    主    文
一、確認被告就附表所示不動產，於88年9月1日所為設定最高限
    額抵押權新台幣（下同）150萬元之抵押債權不存在。
二、被告柯茂森應將如附表所示不動產之最高限額抵押權登記予
    以塗銷。
三、訴訟費用由被告連帶負擔。　　
    事實及理由
壹、程序方面：
一、按確認法律關係之訴，非原告有即受確認判決之法律上利益
    者，不得提起之，民事訴訟法第247條第1項前段定有明文。
    而所謂即受確認判決之法律上利益，係指法律關係之存否不
    明確，原告主觀上認其在法律上之地位有不安之狀態存在，
    且此種不安之狀態，能以確認判決將之除去者而言（最高法
    院52年台上字第1240號判決意旨參照）。經查，原告主張被
    告柯茂森就被告陳安定所有如附表所示之土地（下稱系爭土
    地），於88年9月1日設定如附表所示第一順位最高限額抵押
    權（下稱系爭抵押權），致影響原告對被告陳安定之債權受
    償，爰訴請確認系爭抵押權所擔保之債權不存在等情，因系
    爭抵押權所擔保之債權之存否不明確，而此爭執影響原告強
    制執行系爭土地受償，致原告在法律上之地位有不安之狀態
    存在，且此不安狀態能以確認判決將之除去，揆諸上開說明
    ，原告提起本件確認之訴即有受確認判決之法律上利益。
二、本件被告經合法通知，均未於言詞辯論期日到場，核無民事
    訴訟法第386條各款所列情形，爰依原告之聲請，由其一造
    辯論而為判決。
貳、兩造主張：
一、原告主張：
  ㈠原告對被告陳安定有79,099元之本金債權及利息債權存在，
    原告為陳安定之債權人。原告因屢次催討，皆未獲清償，而
    調查陳安定之財產資料時得知，陳安定名下如附表所示之系
    爭土地，已於88年9月1日由陳安定為被告柯茂森設定如附表
    所示之最高限額抵押擔保債權150萬元，亦因而致原告於本
    院109年度司執字第116994號強制執行案件中，遭認執行無
    實益而無法受償。
  ㈡一般正常債權債務關係，債權人為確保債權，除設定擔保物
    以確保債權可確實取回，並為警惕債務人應正常清償借款，
    借款契約亦會設定利息或遲延利息。惟依系爭土地謄本記載
    ，系爭抵押權之債權利息及遲延利息皆記載為「無」，顯與
    常理有違。又查系爭抵押權之存續期間僅至90年8月29日，
    迄今已逾20年，卻未見被告柯茂森積極追償，亦見被告間是
    否確有債權債務關係存在，容有疑問。
　㈢依系爭土地謄本可知，系爭抵押權之存續期間已屆期，即該
    最高限額抵押權所擔保之債權業已確定，其從屬性因而回復
    ，從而，被告等應就其等有交付金錢及確有抵押債權存在之
    事實負舉證之責，如無法舉證，則可認被告間之抵押權應不
    生效力。
　㈣復按「最高限額抵押權所擔保之債權，其請求權已因時效而
    消滅，如抵押權人於消滅時效完成後，五年間不實行其抵押
    權者，該債權不再屬於最高限額抵押權擔保之範圍。」，民
    法第881條之15亦定有明文。如前所述，系爭抵押權之存續
    期間已屆至，迄今已逾20年，是縱被告間確有交付金錢及抵
    押債權存在，然本於債權所生請求權，亦因15年間不行使而
    消滅，且柯茂森於請求權消滅時效完成後5年間，亦未實行
    系爭抵押權，依上開規定，系爭抵押權亦已消滅。
　㈤本件原告因被告陳安定怠於行使權利，基於保全債權，爰依
    民法第242條規定行使代位權。又系爭抵押權所擔保之債權
    自始不存在，縱使存在，亦已罹於時效，依此，原告先依民
    法第242條、第113條、第767條規定，代位提起消極確認之
    訴，確認系爭抵押權擔保之債權不存在，以及系爭抵押權之
    登記行為無效，並代位被告陳安定請求被告柯茂森塗銷系爭
    抵押權之設定；如認被告間確有交付金錢及抵押債權存在，
    則原告另按民法第242條、第881條之13、第767條規定，代
    位請求被告柯茂森結算實際發生之債權額，並得就該金額請
    求變更登記為普通抵押權。
　㈥並聲明：1.確認被告陳安定及被告柯茂森就附表所示不動產
    ，於88年9月1日所為設定最高限額抵押權150萬元之債權不
    存在。2.被告柯茂森應將前項不動產於88年9月1日向臺中市
    大甲地政事務所，以88年甲地資字第098000號收件字號所辦
    理之最高限額抵押權登記予以塗銷。
二、被告均未於言詞辯論期日到場，亦未曾提出書狀作何聲明或
    陳述。
　　  
參、本院判斷：
一、原告主張其對被告陳安定有79,099元之本金債權及利息債權
    存在，其為陳安定之債權人乙節，業據原告提出臺灣臺北地
    方法院所核發之109年度司執字第41616號債權憑證為證（見
    本院111年度沙補字第80號卷31至33頁）。又原告於109年9
    月26日向本院聲請對被告陳安定名下如附表所示之土地（即
    系爭土地）強制執行，經本院執行處以109年度司執字第116
    994號受理後，110年3月15日以執行無結果核發債權憑證在
    案（見本院沙補卷第35至39頁）。另被告陳安定於88年9月1
    日以系爭土地之權利範圍3分之1，為被告柯茂森設定最高限
    額抵押權（即系爭抵押權），擔保債權為最高限額150萬元
    ，存續期間自88年8月30日至90年8月29日止，未約定利息、
    遲延利息及違約金乙情，亦據原告提出系爭土地第一類謄本
    為證（見本院卷第35至41頁），自堪採憑。另原告主張被告
    間就系爭土地設定之最高限額150萬元抵押權，於抵押權存
    續期間屆滿後，並不存在抵押債權之事實，被告業已於相當
    時期受合法之通知，且均未於言詞辯論期日到場，亦未提出
    書狀作何爭執，依民事訴訟法第280條第3項之規定，就該原
    告主張之事實，視同自認。故本件應認就系爭抵押權，於被
    告間確無抵押債權存在。
二、故原告請求確認系爭抵押權擔保之抵押債權不存在，應屬有
    理。又所有人對於妨害其所有權者，得請求除去之，民法第
    767條第1項中段定有明文。職是，被告陳安定既為系爭土地
    之所有權人，自得主張系爭土地所有權因系爭抵押權登記存
    在，有妨害之情，而得請求被告柯茂森塗銷系爭抵押權登記
    。而本件因原告係被告陳安定之債權人，而被告陳安定怠於
    行使上開權利，原告依民法第242條第1項之規定，自得代位
    被告陳安定行使之。
三、綜上，原告請求確認被告間系爭抵押權所擔保之抵押債權不
    存在，並依民法第767條第1項中段規定，請求被告柯茂森塗
    銷系爭抵押權登記，均有理由，應予准許。
四、本件事證已臻明確，兩造其餘主張陳述及所提之證據，經審
    酌後認為均不足以影響本判決之結果，故不一一論述，併此
    敘明。
肆、據上論結，本件原告之訴為有理由，依民事訴訟法第385條
    第1項前段、第85條第2項，判決如主文。
中　　華　　民　　國　　111 　年　　7 　　月　　26　　日
                  民事第二庭    法  官  李悌愷
正本係照原本作成。
如對本判決上訴，須於判決送達後20日內向本院提出上訴狀。如
委任律師提起上訴者，應一併繳納上訴審裁判費。
中　　華　　民　　國　　111 　年　　7 　　月　　26　　日
                                書記官  廖春玉

　　　　　　
附表：
不動產標示 登記日期 登記字號 權利人 擔保債權 總金額 (新臺幣) 設定權利範圍 臺中市○○區○○段0000○0000地號土地 88年9月1日 甲地資字第098000號 柯茂森 最高限額150萬元 3分之1